ACORDAO-COMPLETO-2533834

ACÓRDÃO 2500/2022 ATA 14/2022 - PRIMEIRA CÂMARA

VISTO, relatado e discutido o ato de aposentadoria da ex-servidora do INSS Adriana Maria Gasperin Cristofoli, no qual foi detectada a incidência do percentual de 3,17%, relativo ao resíduo da URV, sobre parcelas de quintos incorporadas até dezembro de 1994.
ACORDAM os Ministros do Tribunal de Contas da União, reunidos em sessão da 1ª Câmara, ante as razões expostas pelo Relator e com fundamento nos arts. 71, inciso III, da Constituição Federal; 1º, inciso V, e 39, inciso II, da Lei 8.443/1992 e 260, §§ 1º e 4º, do Regimento Interno, em considerar legal e autorizar o registro do ato de aposentadoria de Adriana Maria Gasperin Cristofoli, com a ressalva de que, posteriormente à sua emissão, houve retificação, pelo INSS, da incidência do percentual de 3,17% concernente ao resíduo da URV.

Ato de aposentadoria em que foi detectada a incidência de percentual de 3,17%, relativo a plano econômico, sobre quintos incorporados até dezembro de 1994.

Primeira Câmara

Instituto Nacional do Seguro Social

3. Interessada: Adriana Maria Gasperin Cristofoli (XXX.512.740-XX)

13.1. Ministros presentes: Vital do Rêgo (na Presidência) e Jorge Oliveira (Relator).
13.2. Ministro-Substituto convocado: Augusto Sherman Cavalcanti.
13.3. Ministro-Substituto presente: Weder de Oliveira.

JORGE OLIVEIRA

Adoto como relatório o parecer do Ministério Público junto ao TCU - MPTCU (peça 7) , a seguir transcrito:
"Trata-se de ato de aposentadoria em favor da servidora Adriana Maria Gasperin Cristofoli do Quadro de Pessoal do Instituto Nacional do Seguro Social.
A Sefip manifesta-se pela ilegalidade do ato, em razão do pagamento indevido da parcela judicial de 3,17%, referente ao resíduo da URV, e propõe determinar ao INSS que adote medidas administrativas para cessar os pagamentos da rubrica.
Nota-se que a vantagem impugnada pela unidade técnica foi calculada mediante a aplicação do índice de 3,17% sobre o valor dos quintos incorporados até dezembro de 1994, conforme se observa da ficha financeira do mês de fevereiro/2022, constante do Anexo I da instrução (peça 5, p. 6) .
Desse modo, o pagamento da parcela encontra amparo legal no art. 10 da MP 2.225-45/2001, in verbis:
Art. 8º  Aplica-se aos servidores civis do Poder Executivo Federal, extensivo aos proventos da inatividade e às pensões, nos termos do art. 28 da Lei nº  8.880, de 27 de maio de 1994, a partir de janeiro de 1995, o reajuste de vinte e cinco vírgula noventa e quatro por cento concedido aos servidores dos demais Poderes da União e aos Militares, deduzido o percentual já recebido de vinte e dois vírgula zero sete por cento.
Art. 9º  A incorporação mensal do reajuste de que trata o art. 8º ocorrerá nos vencimentos dos servidores a partir de 1º de janeiro de 2002.
Art. 10.  Na hipótese de reorganização ou reestruturação de cargos e carreiras, concessão de adicionais, gratificações ou qualquer outra vantagem de qualquer natureza, o reajuste de que trata o art. 8º somente será devido até a data da vigência da reorganização ou reestruturação efetivada, exceto em relação às parcelas da remuneração incorporadas a título de vantagem pessoal e de quintos e décimos até o mês de dezembro de 1994.
Nessa linha de entendimento, esta Corte de Contas prolatou, a título exemplificativo, as seguintes deliberações:
Acórdão 3497/2011-TCU-Primeira Câmara
Sumário: Aposentadoria. Possibilidade jurídica de incidência do reajuste de 3,17% sobre a vantagem oriunda de incorporação de quintos/décimos, desde que implementada até dezembro de 1994. Parcela relativa ao PCCS. Inclusão nos proventos após a emissão do ato. Implantação de novas estruturas remuneratórias. Falta de ajuste nos valores pagos. Legalidade. Determinações.
Acórdão 1392/2011-TCU-Primeira Câmara
Sumário: Aposentadoria. INSS. Manutenção de reajuste de 3,17%, concedido a servidor do poder executivo federal após a reestruturação do plano de cargos e salários da carreira de seguridade social, em contrariedade ao art. 10 da MP 2.225-45/2001. Ilegalidade. Negativa de registro. Pedido de reexame. Conhecimento. Possibilidade jurídica de pagamento do reajuste de 3,17% à vantagem oriunda de incorporação de quintos/décimos, desde que implementada até dezembro de 1994. Inocorrência de pagamento em bis in idem. Provimento. Reforma da deliberação recorrida. Legalidade e registro do ato de inatividade. Ciência.
Acórdão 8583/2017-TCU-Segunda Câmara
Sumário: Pessoal. Aposentadoria. Vantagem de 3,17% (URV) incidente sobre a parcela decorrente da incorporação de quintos incorporados até dezembro de 1994. Exceção prevista no art. 10 da Medida Provisória 2.225-45/2001. Legalidade de um dos atos. Registro. Ilegalidade dos outros dois atos. Negativa de registro. Determinação. Ciência. Relatório.
O valor correspondente aos 3,17% constante do formulário e-Pessoal foi corrigido pelo INSS. Conclui-se, portanto, que o ato em apreciação deixou de apresentar irregularidade no cálculo da parcela residual da URV e pode ser considerado legal, nos termos do art. 260, § 4º, do Regimento Interno deste Tribunal, in verbis:
§ 4º Os atos que, a despeito de apresentarem algum tipo de inconsistência em sua versão submetida ao exame do Tribunal, não estiverem dando ensejo, no momento de sua apreciação, a pagamentos irregulares, serão considerados legais, para fins de registro, devendo ser consignada no julgamento a ressalva em relação à falha que deixou de existir.
Ante o exposto, o Ministério Público de Contas manifesta-se pela legalidade e registro do ato de aposentadoria em favor de Adriana Maria Gasperin Cristofoli, com ressalva quanto valor da rubrica judicial de 3,17% que foi corrigido, conforme demonstra a ficha financeira do Siape, referente ao mês de fevereiro de 2022 (peça 5, p. 6) ."
	É o relatório.

não há.

Procurador Júlio Marcelo de Oliveira

APOSENTADORIA. INCIDÊNCIA DO PERCENTUAL DE 3,17%, RELATIVO A PLANO ECONÔMICO, SOBRE PARCELAS DE QUINTOS INCORPORADOS ANTES DE DEZEMBRO DE 1994. COMPATI BILIDADE COM A JURISPRUDÊNCIA DO TCU. LEGALIDADE.

APOSENTADORIA (APOS)

Secretaria de Fiscalização de Integridade de Atos e Pagamentos de Pessoal e de Benefícios Sociais - Sefip

Ao examinar o ato de aposentadoria da ex-servidora do Instituto Nacional do Seguro Social - INSS Adriana Maria Gasperi Cristofoli, a Secretaria de Fiscalização de Integridade de Atos e Pagamentos de Pessoal e de Benefícios Sociais - Sefip, em pareceres uniformes, opinou por sua ilegalidade, em razão da incidência indevida do percentual judicialmente concedido de 3,17%, relativo ao resíduo da URV.
2.	O Ministério Público junto ao TCU - MPTCU discordou de tal encaminhamento e se manifestou pela legalidade do ato, uma vez que "a vantagem impugnada pela unidade técnica foi calculada mediante aplicação do índice de 3,17% sobre o valor dos quintos incorporados até dezembro de 1994", o que teria amparo no art. 10 da Medida Provisória 2.225-45/2001.
3.	Endosso o posicionamento da Procuradoria, cujo pronunciamento incluo entre minhas razões de decidir.
4.	Como apontou o Parquet, a ficha financeira da interessada referente ao mês de fevereiro de 2022 (peça 5, p. 6) confirma que o percentual em discussão incidiu somente sobre quintos anteriores a 1995, situação admitida pelo art. 10 do diploma legal há pouco mencionado.
Art. 8º  Aplica-se aos servidores civis do Poder Executivo Federal, extensivo aos proventos da inatividade e às pensões, nos termos do art. 28 da Lei nº  8.880, de 27 de maio de 1994, a partir de janeiro de 1995, o reajuste de vinte e cinco vírgula noventa e quatro por cento concedido aos servidores dos demais Poderes da União e aos Militares, deduzido o percentual já recebido de vinte e dois vírgula zero sete por cento.
Art. 9º A incorporação mensal do reajuste de que trata o art. 8º ocorrerá nos vencimentos dos servidores a partir de 1º de janeiro de 2002.
Art. 10.  Na hipótese de reorganização ou reestruturação de cargos e carreiras, concessão de adicionais, gratificações ou qualquer outra vantagem de qualquer natureza, o reajuste de que trata o art. 8º somente será devido até a data da vigência da reorganização ou reestruturação efetivada, exceto em relação às parcelas da remuneração incorporadas a título de vantagem pessoal e de quintos e décimos até o mês de dezembro de 1994.
5.	Também a jurisprudência desta Corte, que transcrevo do parecer do MPTCU, respalda o pagamento em questão:
"Acórdão 3497/2011-TCU-Primeira Câmara
Sumário: Aposentadoria. Possibilidade jurídica de incidência do reajuste de 3,17% sobre a vantagem oriunda de incorporação de quintos/décimos, desde que implementada até dezembro de 1994. Parcela relativa ao PCCS. Inclusão nos proventos após a emissão do ato. Implantação de novas estruturas remuneratórias. Falta de ajuste nos valores pagos. Legalidade. Determinações.
Acórdão 1392/2011-TCU-Primeira Câmara
Sumário: Aposentadoria. INSS. Manutenção de reajuste de 3,17%, concedido a servidor do poder executivo federal após a reestruturação do plano de cargos e salários da carreira de seguridade social, em contrariedade ao art. 10 da MP 2.225-45/2001. Ilegalidade. Negativa de registro. Pedido de reexame. Conhecimento. Possibilidade jurídica de pagamento do reajuste de 3,17% à vantagem oriunda de incorporação de quintos/décimos, desde que implementada até dezembro de 1994. Inocorrência de pagamento em bis in idem. Provimento. Reforma da deliberação recorrida. Legalidade e registro do ato de inatividade. Ciência.
Acórdão 8583/2017-TCU-Segunda Câmara
Sumário: Pessoal. Aposentadoria. Vantagem de 3,17% (URV) incidente sobre a parcela decorrente da incorporação de quintos incorporados até dezembro de 1994. Exceção prevista no art. 10 da Medida Provisória 2.225-45/2001. Legalidade de um dos atos. Registro. Ilegalidade dos outros dois atos. Negativa de registro. Determinação. Ciência. Relatório."
6.	Finalmente, uma vez que a ficha financeira acima mencionada demonstra que o INSS já efetuou a correção do valor constante do formulário do sistema e-Pessoal, o ato em exame deixou de conter irregularidade no tocante ao resíduo da URV. Assim, pode ser considerado legal, na forma do §4º do art. 260 do Regimento Interno, apenas com a ressalva concernente à falha acima descrita.
	Acolho o pronunciamento do Ministério Público, pois, e voto pela adoção da minuta de acórdão que trago a este Colegiado.
	TCU, Sala das Sessões, em 10 de maio de 2022.
JORGE OLIVEIRA 
Relator